【裁判字號】    97,訴,1442
【裁判日期】    971205
【裁判案由】    違反政府採購法
【裁判全文】
臺灣臺北地方法院刑事判決              97年度訴字第1442號
公  訴  人  臺灣臺北地方法院檢察署檢察官
被      告  丙○○
選任辯護人  鄒孟昇律師
上列被告因違反政府採購法案件，經檢察官提起公訴（96年度偵
字第23580 號），本院判決如下：
    主  文
丙○○無罪。
    理  由
一、公訴意旨略以：被告丙○○為台北市派報業職業工會（址設
    臺北市○○○路○ 段6 樓，下稱派報工會）總幹事；乙○○
    為自強派報社負責人。緣經濟部於民國95年12月7 日，以公
    開徵求書面報價或企劃書方式，辦理「經濟部96年報紙採購
    案」（下稱報紙採購案），預算金額為新臺幣（下同）88萬
    5,000 元，底價為88萬2,000 元，依「經濟部各幕僚單位訂
    閱報紙招標規範」規定，投標廠商應具有政府核發之營利事
    業登記證或合法報社所發之經銷證明或派報職業工會會員之
    資格，該報紙採購案於95年12月19日第一次開標時，因僅有
    自強派報社與精誠派報社等2 家廠商投標，未符合投標廠商
    應達3 家以上之規定而流標，經濟部遂重新辦理第2 次招標
    ，仍僅有自強派報社與精誠派報社等2 家廠商參與投標，並
    於同年月21日辦理第二次開標，開標結果由自強派報社以低
    於底價之70萬6,800 元得標。被告丙○○竟基於使得標廠商
    放棄得標之犯意，於同年月25日下午2 時40分許，撥打自強
    派報社（02）00000000號電話予乙○○，脅迫乙○○須放棄
    得標，否則其將阻斷自強派報社派報報源，並限定乙○○於
    翌（26）日清晨回覆，致使乙○○因恐報紙來源遭切斷，並
    產生派送其他單位之報紙發生違約問題，因而心生恐懼，乃
    於同年月26日，以書面向經濟部表示放棄上開得標。綜上，
    因認被告涉犯政府採購法第87條第1 項意圖使得標廠商放棄
    得標而施脅迫之罪嫌等語。
二、按犯罪事實應依證據認定之，無證據不得推定其犯罪事實；
    而不能證明被告犯罪者，應諭知無罪之判決，刑事訴訟法第
    154條第2項、第301條第1項分別定有明文。又事實之認定，
    應憑證據，如未能發現相當證據，或證據不足以證明，自不
    能以推測或擬制之方法，為裁判基礎；且認定犯罪事實所憑
    之證據，雖不以直接證據為限，間接證據亦包括在內，然而
    無論直接證據或間接證據，其為訴訟上之證明，須於通常一
    般之人均不致有所懷疑，而得確信其為真實之程度者，始得
    據為有罪之認定，倘其證明尚未達到此一程度，而有合理之
    懷疑存在而無從使事實審法院得有罪之確信時，即應由法院
    為諭知被告無罪之判決，亦經最高法院40年台上字第86號、
    76年度台上字第4986號著有判例意旨可資參照。
三、本件公訴意旨認被告涉犯政府採購法第87條第1 項之罪嫌，
    無非係以被告自承在自強派報社得標後，曾於95年12月25日
    下午2 時40分許撥打電話與乙○○，以及證人乙○○、劉淑
    媛、徐智珍、林美琴之證述與經濟部各幕僚單位訂閱報紙招
    標規範、經濟部採購底價表、投標廠商資格審查表、經濟部
    流標紀錄表、經濟部開標紀錄表、自強派報社乙○○致經濟
    部函文等件資為論據。而經本院訊問後，被告則堅詞否認有
    何公訴意旨所指之犯行，辯稱：伊並無使被害人乙○○放棄
    得標之動機，亦無脅迫被害人放棄得標，被害人係因不諳報
    社及派報社之經營生態，致生本件誤解，且被害人之得標價
    根本不合理等語。
四、經查：
  (一)被告丙○○為派報工會總幹事，乙○○為自強派報社負責人
    ，經濟部於95年12月7 日，以公開徵求書面報價或企劃書方
    式，辦理報紙採購案，預算金額為88萬5,000 元，底價為88
    萬2,000 元，依「經濟部各幕僚單位訂閱報紙招標規範」規
    定，投標廠商應具有政府核發之營利事業登記證或合法報社
    所發之經銷證明或派報職業工會會員之資格，該報紙採購案
    於95年12月19日第一次開標時，因僅有自強派報社與精誠派
    報社等2 家廠商投標，未符合投標廠商應達3 家以上之規定
    而流標，經濟部遂重新辦理第2 次招標，仍僅有自強派報社
    與精誠派報社等2 家廠商參與投標，並於同年月21日辦理第
    二次開標，開標結果由自強派報社以低於底價之70萬6,800
    元得標，事後於同年月26日，乙○○以書面向經濟部表示放
    棄上開得標等情，此有經濟部總務司95年11月15日便箋、經
    濟部公開取得報價公告稿、經濟部各幕僚單位訂閱報紙招標
    規範、經濟部採購底價表，經濟部簽稿會核單、經濟部總務
    司95年12月8 日簽、自強派報社之95年12月19日經濟部廠商
    投標報價單、投標單價分析表、自強派報社之95年12月19日
    投標廠商資格審查表及95年12月21日繳交履約保證金之收據
    、經濟部與自強派報社於95年12月簽訂之合約書、自強派報
    社乙○○致經濟部函文、精誠派報社之95年12月20日經濟部
    廠商投標報價單、投標單價分析表與投標廠商資格審查表、
    精誠派報社之營業登記資料公示查詢、95年12月21日經濟部
    第2 次開標紀錄表、95年12月19日經濟部第1 次流標紀錄表
    等件影本（96年度他字第406 號偵卷第6-36頁）在卷可稽，
    並為被告所不爭執，此部分事實堪以認定。
  (二)證人即自強派報社負責人乙○○業於本院審理時結證稱：「
    （問：你在偵訊時，說被告打電話給你要你放棄得標，那通
    電話是你從頭講到尾？）沒有。一開始是我先生甲○○接的
    ，當時我真的很害怕。（問：你說被告要你不要得標之內容
    ，是被告告訴你本人或是妳先生？）我現在已經忘記了，是
    我先生聽到轉告我的。... （問：剛剛提到，投標案是你負
    責的，請問該標案之一年獲利？）這需要計算，我也沒有算
    過，自強派報社有些事情也是我先生處理，要問我先生較清
    楚。... （問：在偵查中表示，被告在95年12月25日下午2
    點40分，打自強派報社之00000000電話給你，要你放棄得標
    ，是否如此？）是。（問：在該電話中，被告有無表示會切
    斷你的報源？）沒有講。（問：被告有無跟你先生說會切斷
    自強派報社之報源？）不清楚，我不記得我先生跟我說什麼
    。（問：你在偵查中另外表示，95年12月25日上午被告清查
    自強派報社派報生，並對派報生揚言切斷自強派報社之報源
    ，是否有此事？）有，有很多人放話，讓我害怕。據我先生
    所言，他們透過很多送報生在找我們，如果我們真的要送，
    會沒有報紙，所謂的他們是指派報工會，如果我們不聽，三
    大報都會有壓力進來，這些話也是我先生告訴我的。（問：
    你剛剛一直在說，經濟部開標當天，被告不讓你們得標？）
    被告是在開標之前，在開標場合跟大家講，我們資格不符，
    希望不准我們投標。」等語（本院卷第35-37 頁）。綜此，
    由證人乙○○之證稱，顯見在自強派報社得標後，被告撥打
    自強派報社（02）00000000號電話予證人乙○○時，被告並
    未脅迫乙○○須放棄得標，所謂被告在電話中說：「如不棄
    標，就要切斷自強派報社之報源」等語，證人乙○○係聽聞
    自其夫甲○○之轉述，則能否以證人乙○○之證詞，遽而認
    定被告有公訴意旨所指之犯行，已非無疑。
  (三)證人即乙○○之夫甲○○業於本院審理時結證稱：「（問：
    得標後，是否又有棄標之行為？）有，因為臺北市派報業職
    業工會說我們不是他們的會員，又不是三大報的推銷商，如
    果不棄標的話，報源就不批給我們，因為自強派報社並沒有
    直接從三大報批報紙，而是透過三大報的分銷商批報紙，所
    謂報源不批給我們，是指臺北市派報業職業工會，會跟這些
    分銷商要求不要將報紙批給我們。（問：你有無親耳聽到這
    些話？）有，得標後的第二、三天，是同業跟我說的，我也
    不知道是何派報業者，我也不知道他的姓名。（問：有親耳
    聽到臺北市派報業職業工會之人說這些話？）沒有，但是理
    事長林美琴在得標後二、三天有來找過我，她要我放棄得標
    ，理由是價位壓太低了，但是他也沒有說要切斷報源。（問
    ：除此之外，有無任何派報業職業工會所屬人員，親自對你
    表示若不棄標將切斷報源的話？）無。... （問：在95年12
    月間，自強派報社得標後，被告有無打電話給你過？）他有
    打過電話給我太太乙○○，後來電話轉給我聽，被告在電話
    中表示，叫我到派報工會去談，但我說我沒有時間，除此之
    外，被告沒有說其他的話。（問：有無工讀生回派報社轉述
    ，若不棄標，報紙來源會被切斷？）有，工讀生做了一、二
    個月就走了，沒有工讀生任何資料。... （問：除了你剛剛
    所提到之派報業者及工讀生輾轉傳述臺北市派報業職業工會
    說如不棄標，就切斷報源外，有無其他管道聽到此等訊息？
    ）沒有。... （問：你剛剛提到，聽工讀生及派報業者轉述
    說要斷自強派報社之報源，他們有無說要用何方法？）沒有
    ，只有說不棄標，你們就拿不到報紙。（問：這些工讀生及
    派報業者有無說是何人要讓自強派報社拿不到報紙？）沒有
    ，他們沒有說清楚。... （問：在你聽到工讀生及派報業者
    轉述時，有無追問是何人要斷你的報源或是何人為這樣不利
    你的言語？）他們都沒有說是誰，我也沒有追問，因為我心
    裡想，也知道是誰講這些話，一定是沒有標到的業者。...
    （問：林美琴或被告，他們二人有無宣稱要切斷自強派報社
    從林美琴處取得之報源？）沒有。」等語（本院卷第47-49
    頁）。綜此，由證人甲○○之證稱顯示，證人乙○○、甲○○雖有自派報業者、工讀生輾轉傳述派報工會說如不棄標，
    就要切斷自強派報社之報源，惟究竟是何人所為，證人甲○○並不知悉，而只是出自於自身之臆測；且在自強派報社得
    標後，被告雖有打電話給證人乙○○、甲○○，惟亦只是要
    求自強派報社前去工會商議，並未有施用強暴、脅迫、藥劑
    或催眠術等行為，則被告是否有公訴意旨所指之犯行，亦非
    無疑。況依證人乙○○、甲○○之上述證言，亦無從傳訊所
    述派報業者或工讀生到庭作證以實其等所言。
  (四)公訴意旨雖以證人乙○○在偵訊及本院審理時結證稱：伊於
    95年12月13日前去經濟部拿標單時，徐智珍一路跟著伊，並
    向經濟部會客室員工王台雲詢問伊之身分、住址，且要求伊
    前去工會談，因伊不願意，當日下午被告打電話給伊，告知
    說由他們代表去標，標完後再交給伊送等語（96年度他字第
    406 號偵卷第40、41頁、本院卷第35頁），因而認被告有公
    訴意旨所指之犯行等語。惟查，證人乙○○前述之證稱，業
    為證人徐智珍於偵訊時所否認（同偵卷第45、46頁）；且證
    人即負責本件招標業務之經濟部總務司員工劉淑媛，亦於偵
    訊時結證稱：伊並未聽聞自強派報社有遭精誠派報社人員恐
    嚇之情事，均係得標廠商告知等語（同偵卷第54、55頁）。
    況證人甲○○亦於本院審理時結證稱：如果依自強派報社得
    標之價格履約，預估可獲利1 萬餘元等語（本院卷第49頁）
    ，則自強派報社在發送一整年、每日發送地點包括臺北市○○街15號各樓層、臺北市鎮○街2 號3 樓、臺北市○○路71
    號8 樓等地且每日份數197 份報紙之情況下，自強派報社竟
    只能獲利1 萬餘元，則自強派報社究竟係因第一次投標而估
    算失策，抑或遭人脅迫心生畏懼而放棄得標，亦非無疑。至
    證人乙○○上述所稱被告在開標前，於電話中所稱：「由他
    們代表去標，標完後再交給乙○○送」等情，是否有以強暴
    、脅迫、藥劑或催眠術等方法，要求證人乙○○不為投標，
    或在其得標後要求轉包或分包之犯行，並非公訴意旨所起訴
    之犯罪事實，基於「不告不理」原則並保障被告之防禦權，
    即非本院所得審究。
  (五)公訴意旨雖以被告係以精誠派報社法定代理人名義前去經濟
    部開標現場，且證人乙○○於偵訊時結證稱被告在95年12月
    21日開標會場有說要讓伊找不到報源，而林美琴更透過送報
    生之管道，稱要讓伊拿不到報源，因為伊之送報生有些向林
    美琴拿報紙，伊因此害怕等語（偵卷第115 頁），因而認被
    告有公訴意旨所指之犯行等語。惟查，精誠派報社係由證人
    徐智珍所獨資經營，且為派報工會會員，此有派報工會會員
    證明書、財政部稅務入口網查詢資料等件在卷可證（同偵卷
    第21、36頁）。而證人徐智珍亦證稱精誠派報社係自己所獨
    資經營，被告所以陪同伊前往經濟部參加投標，係因自己從
    未有投標政府標案之經驗，才請派報工會協助投標事宜，所
    以請被告等語（同偵卷第44、45頁），核與證人即派報工會
    理事長林美琴於偵訊時結證稱之情節相符（同偵卷第104-10
    5 頁）。另證人林美琴亦於偵訊時結證稱：第二次招標時，
    伊有向經濟部承辦官員表示報紙採購案比較特殊，如沒有經
    銷權而得標，報源會有問題，自強派報社與三大報沒有經銷
    關係，如得標，報源會有問題，開標主持人表示瞭解，但表
    示依法還是要開標，下次會參考派報工會之意見等語（偵卷
    第105 頁），核與證人劉淑媛於偵訊時結證稱：95年12月21
    日徐智珍與被告、林美琴一起到經濟部，科長有讓被告、林
    美琴表示意見，二人之意思係經濟部之招標條件定得太鬆，
    二人之意思係希望只有三大報經銷商始得投標等語（同偵卷
    第115 頁），均大致相符。綜此，被告既非精誠派報社負責
    人，本無讓精誠派報社得標而脅迫證人乙○○之動機；且被
    告係在經濟部主持開標程序人員之同意下，當場表示擔心自
    強派報社之報源，即難稱被告有施用強暴、脅迫、藥劑或催
    眠術等之犯行。至證人林美琴究竟有無在自強派報社得標後
    ，透過送報生之管道，言明要讓自強派報社拿不到報源，係
    屬證人林美琴有無涉犯政府採購法第87條之問題，且公訴意
    旨並未指明被告與證人林美琴就此部分有犯意聯絡與行為分
    擔，本院亦查無何積極證據足證被告有此犯行，已如前述，
    即難就此部分科以被告刑責。
五、綜上所述，被告固有在自強派報社得標後，撥打電話予證人
    乙○○，惟被告並未有施用強暴、脅迫、藥劑或催眠術等行
    為，且被告並無為前述行為之動機與目的，本件即有合理懷
    疑存在，則公訴人所舉之證據，尚無法證明被告確有違反政
    府採購法第87條第1 項之犯行。本院對於卷內訴訟資料經逐
    一剖析，參互審酌，尚無從獲得有罪之心證，參照前述法律
    規定及判例意旨所示，應諭知被告無罪之判決，以示慎斷。
據上論斷，應依刑事訴訟法第301條第1項，判決如主文。
本案經檢察官簡逸薇到庭執行職務。
中    華    民    國    97    年    12    月    5    日
                  刑事第六庭  審判長法  官  張永宏
                                    法  官  雷淑雯
                                    法  官  林孟皇
本正本證明與原本無異。
如不服本判決，應於判決送達後10日內向本院提出上訴狀（應抄
附繕本）。告訴人或被害人如對於本判決不服者，應具備理由請
求檢察官上訴，其上訴期間之計算係以檢察官收受判決正本之日
期為準。
                                    書記官  楊雅鈞
中    華    民    國    97    年    12    月    5    日


司法院資訊處製作；財團法人民間司法改革基金會備份。
